---
title: "Análisis Exploratorio y Descriptivo"
author: "Christian Vásquez Velasco"
date: "`r Sys.Date()`"
output: html_document
---

```{r setup, include=FALSE}
options(scipen = 9999,
        max.print = 9999)
if (!require("pacman")) install.packages("pacman")
pacman::p_load(readxl, agricolae, summarytools, car, psych)
```

# Caso: Investigación en Maíz

Se realizó un estudio del comportamiento agronómico de líneas promisorias y variedades comerciales de maíz amarillo duro en un experimento realizado en la Estación Experimental Agraria Vista Florida del Instituto Nacional de Innovación Agraria (INIA), ubicado en el distrito de Picsi, Provincia de Ferreñafe, Departamento de Lambayeque, Perú.

```{r, echo = F, comment = NA, fig.align='center',fig.width=6,fig.height=4}

# Importación


# maiz <- read_excel("C:/Users/Christian/Documents/Curso Fundamentos/datos 1.xlsx", sheet = "Datos 1")

maiz <- read_excel("datos 1.xlsx", sheet = "Datos 1")

# Etiquetado de variables

maiz$PAE <- car::recode(maiz$PAE, "1='Ausente o muy débil';
                        3='Débil'; 5='Media'; 7='Fuerte'; 9='Muy fuerte'")
maiz$PAE <- factor(maiz$PAE,
                   levels = c("Ausente o muy débil","Débil","Media","Fuerte",
                              "Muy fuerte"), ordered = TRUE)

```
 
```{r, echo = F, comment = NA, fig.align='center',fig.width=6,fig.height=4}
op <- par(mar = c(3,12,2,2), cex = 0.8)
cat("Información del inventario:\n")
# Estructura del data.frame
str(maiz)
cat("Clase del inventario:\n")
# Clase
class(maiz)
cat("Primeros registros:\n")
# Resumen de la base de datos
head(maiz,10)
cat("Número de columnas:\n")
# Ncol
ncol(maiz)
cat("Número de filas:\n")
# Nrow
nrow(maiz)
cat("Dimensiones:\n")
# Dimensiones
dim(maiz)

# Tabla de frecuencia
cat("Total de observaciones:",nrow(maiz),"\n")
cat("Tabla de frecuencia de los tratamientos:\n")
table(maiz$Tratamiento) -> tabla1
tabla1
barplot(tabla1, horiz = FALSE, las = 1)
cat("Tabla de frecuencia de las localidades:\n")
table(maiz$Localidad) -> tabla2
tabla2
barplot(tabla2, horiz = TRUE, las = 1)
par(op)
```

## Resumen general de los datos
```{r, echo = F, comment = NA, fig.align='center',fig.width=6,fig.height=4}
summary(maiz)
```
## Pigmentación Antociánica de los estigmas

```{r, echo = F, comment = NA, fig.align='center',fig.width=6,fig.height=4}
op <- par(mar = c(3,12,2,2), cex = 0.8)
cat("Tabla de frecuencia de PAE:\n")
table(maiz$PAE) -> tabla3
addmargins(tabla3)
barplot(tabla3,horiz = TRUE, las = 1)
cat("Tabla de proporciones de PAE:\n")
addmargins(prop.table(tabla3))
cat("Tabla de frecuencia y proporciones de PAE:\n")
cbind(addmargins(tabla3),addmargins(prop.table(tabla3)))

# Otras formas
cat("Tabla de frecuencia y proporciones de PAE:\n")
summarytools::freq(maiz$PAE, plain.ascii = FALSE,
                   style = "rmarkdown")
cat("Tabla de frecuencia y proporciones de PAE:\n")
summarytools::freq(maiz$PAE, plain.ascii = FALSE,
                   style = "rmarkdown", cumul = FALSE,
                   headings = FALSE,
                   report.nas = FALSE)
cat("Tabla de frecuencia y proporciones de PAE:\n")
summarytools::freq(maiz$PAE, plain.ascii = FALSE,
                   style = "rmarkdown", cumul = TRUE,
                   headings = FALSE,
                   report.nas = FALSE)

p1 <- round(prop.table(tabla3)*100,2)

pie(p1, main = "Gráfico circular")
pie(p1, main = "Gráfico circular", labels = c("Ausente o muy\ndébil (21.71 %)","Débil (39.69 %)","Media (22.5 %)","Fuerte (16.09 %)","Muy fuerte\n(0 %)"))

barplot(tabla3,horiz = TRUE, las = 1, main = "Gráfico de barras",
        col = "blue")
barplot(prop.table(tabla3)*100,horiz = TRUE, las = 1)

cat("Tabla de contingencia de PAE según los tratamientos:\n")
table(maiz$PAE,maiz$Tratamiento) -> tabla4
addmargins(tabla4)
cat("Margenes de fila:\n")
margin.table(tabla4,1)
cat("Margenes de columna:\n")
margin.table(tabla4,2)

barplot(tabla4,horiz = TRUE, las = 1, main = "Gráfico de barras")

cat("Tabla de contingencia (Proporciones) de PAE según los tratamientos:\n")

cat("Tabla de contingencia de PAE según la localidad:\n")
table(maiz$PAE,maiz$Localidad) -> tabla5
tabla5

barplot(tabla5,horiz = TRUE, las = 1, main = "Gráfico de barras", beside = T)

par(op)
```

## Exploración y estadísticas de la localidad 1

```{r, echo = F, comment = NA, fig.align='center',fig.width=6,fig.height=4}

Loc1 <- subset(maiz, maiz$Localidad=="L1")
summary(Loc1[,c(3,4,5,6)])
# summary(Loc1[,3:6])
```

**Diagrama de Tukey (diagrama de cajas, box plot)**

```{r, echo = F, comment = NA, fig.align='center',fig.width=6,fig.height=4}
op <- par(mar = c(4,3,2,2), cex = 0.8)
LGLoc1 <- with(Loc1, boxplot(LG, col = "Yellow", main = "Longitud de grano"))
LGLoc1
AGLoc1 <- with(Loc1, boxplot(AG, col = "Orange", main = "Ancho de grano"))
AGLoc1
```

## Exploración y estadísticas de los tratamientos en Maíz

**Estadísticas**

```{r, echo = F, comment = NA, fig.align='center',fig.width=6,fig.height=4}
promedios <- with(maiz, tapply.stat(maiz[,4:6],Tratamiento,function(x) mean(x,na.rm = TRUE)))
promedios
sd <- with(maiz, tapply.stat(maiz[,4:6],Tratamiento,function(x) sd(x,na.rm = TRUE)))
sd
```

**Diagrama de Tukey para el ancho de grano de los tratamientos**

```{r, echo = F, comment = NA, fig.align='center',fig.width=6,fig.height=4}
op <- par(mar = c(10,2,2,2), cex = 0.8)
ancho <- with(maiz, boxplot(AG ~ Tratamiento, col = "Green",
                            main = "Diagrama de ancho de grano por tratamiento",
                            las = 2, xlab = ""))
par(op)
```

**Diagrama de Tukey para el longitud de grano de los tratamientos**

```{r, echo = F, comment = NA, fig.align='center',fig.width=6,fig.height=4}
op <- par(mar = c(10,2,2,2), cex = 0.8)
longitud <- with(maiz, boxplot(LG ~ Tratamiento, col = "Red",
                            main = "Diagrama de longitud de grano por tratamiento",
                            las = 2, xlab = ""))
par(op)
```

**Tabla de frecuencia y gráfico de líneas para Número de hileras por mazorca**

```{r, echo = F, comment = NA, fig.align='center',fig.width=6,fig.height=4}

# Importación
maiz2 <- read_excel("datos 1.xlsx", sheet = "Datos 2")

# Etiquetado de variables

maiz2$PAE <- car::recode(maiz2$PAE, "1='Ausente o muy débil';
                        3='Débil'; 5='Media'; 7='Fuerte'; 9='Muy fuerte'")
maiz2$PAE <- factor(maiz2$PAE,
                   levels = c("Ausente o muy débil","Débil","Media","Fuerte",
                              "Muy fuerte"), ordered = TRUE)
# Variable cuantitativa discreta
# Tabla de frecuencias
f1 <- table(maiz2$HPP)
p2 <- round(prop.table(f1)*100,2)
# La función que permite unir vectores
tabla6 <- cbind(f1,p2)
tabla6

# Gráfico de líneas
x <- row.names(tabla6)
graphics::plot(p2, type = "h",col = 3,main = "Gráfico de líneas",las = 2)
```

**Tabla de frecuencia y gráfico de líneas para Longitud de grano**

```{r, echo = F, comment = NA, fig.align='center',fig.width=6,fig.height=4}

# Variable cuantitativa continua
# Tabla de frecuencias
h2 <- with(maiz2, graph.freq(LG,plot = TRUE))
print(table.freq(h2), row.names = FALSE)

# Grafico
h <- hist(maiz2$LG)
polygon.freq(h)

psych::multi.hist(maiz2[,5:7],global = F)
psych::histBy(as.data.frame(maiz2),"LG","Tratamiento")
psych::histBy(LG~Localidad,data=as.data.frame(maiz2))

tapply(maiz2$LG, maiz2$Localidad,mean)
```

**Resumen general de un dataset**

```{r, echo = F, comment = NA, fig.align='center',fig.width=6,fig.height=4}

psych::describe(maiz2)
summarytools::descr(maiz2)
```