
```{r, include = FALSE}
if (!require("pacman")) install.packages("pacman")
pacman::p_load(readxl, dplyr, agricolae, agroforestry, exactRankTests, kSamples)
```

# Pruebas de hipótesis II

## Prueba de hipótesis para k variancias

Sirve para detectar si las variancias son constantes (homogéneas) o no constantes (heterogéneas)

### Prueba de Barttlet

**Con DAP**

$H_0: \sigma_{Aucatadijo} = \sigma_{Bolaina} = \sigma_{Shihuahuaco} = \sigma_{Tornillo}$

$H_1: \text{Al menos un } \sigma \text{ es diferente a los demás}$

$\alpha = 0.01$

```{r, echo = T, comment=NA, fig.align='center',fig.width=6,fig.height=4}
data("bagua")

dap <- bagua %>%
  select(dap,especie) %>%
  filter(especie %in% c("Aucatadijo","Bolaina","Shihuahuaco","Tornillo"))

dap$especie <- dap$especie %>% as.character %>% as.factor

# bartlett.test(especie$dap, especie$especie)
bartlett.test(dap$dap~dap$especie)

boxplot(dap$dap~dap$especie)
```

*Conclusión*. A un nivel de significancia de 0.01, existe suficiente evidencia estadística para rechazar $H_0$. Por lo tanto, se puede afirmar que la varianza del diámetro a la altura del pecho es diferente el al menos una de las especies.

**Con Altura**

$H_0: \sigma_{Aucatadijo} = \sigma_{Bolaina} = \sigma_{Shihuahuaco} = \sigma_{Tornillo}$

$H_1: \text{Al menos un } \sigma \text{ es diferente a los demás}$

$\alpha = 0.01$

```{r, echo = T, comment=NA, fig.align='center',fig.width=6,fig.height=4}
data("bagua")

altura <- bagua %>%
  select(altura,especie) %>%
  filter(especie %in% c("Aucatadijo","Bolaina","Shihuahuaco","Tornillo")) 

altura$especie <- altura$especie %>% as.character %>% as.factor

bartlett.test(altura$altura~altura$especie)

boxplot(altura$altura~altura$especie)
```

*Conclusión*. A un nivel de significancia de 0.01, existe suficiente evidencia estadística para no rechazar $H_0$. Por lo tanto, se puede afirmar que la varianza de la altura del árbol no es diferente entre las especies.

## Prueba de k medias

$H_0: \mu_{Aucatadijo} = \mu_{Bolaina} = \mu_{Shihuahuaco} = \mu_{Tornillo}$

$H_1: \text{Al menos un } \mu \text{ es diferente a los demás}$

$\alpha = 0.07$

Esta prueba tiene como supuesto que la dispersión o varianza de los niveles del factor evaluado es estadísticamente similar entre los niveles.

```{r, echo = T, comment=NA, fig.align='center',fig.width=6,fig.height=4}
data("bagua")

summary(aov(lm(altura~especie, altura)))
cat("F tabular al 0.07 de alfa:",qf(0.07,3,267, lower.tail = F),".\n")
```
*Conclusión*. A un nivel de significancia de 0.07, existe suficiente evidencia estadística para no rechazar $H_0$. Por lo tanto puede afirmar que la altura de planta es estadísticamente similar entre las especies "Aucatadijo", "Bolaina", "Shihuahuaco" y "Tornillo".

# Pruebas no paramétricas

## Prueba U de Mann-Whitney

$H_0: Mediana_{Aucatadijo} = Mediana_{Shihuahuaco}$

$H_1: Mediana_{Aucatadijo} \neq Mediana_{Shihuahuaco}$

$\alpha = 0.05$

```{r, echo = T, comment=NA, fig.align='center',fig.width=6,fig.height=4}
dap2 <- bagua %>%
  select(dap,especie) %>%
  filter(especie %in% c("Aucatadijo","Shihuahuaco"))

Aucatadijo <- dap2%>%
  filter(especie %in% c("Aucatadijo"))

Shihuahuaco <- dap2%>%
  filter(especie %in% c("Shihuahuaco"))
```

```{r, echo = T, comment=NA, fig.align='center',fig.width=6,fig.height=4}
wilcox.exact(Aucatadijo$dap,Shihuahuaco$dap, mu = 0,
            paired = F, alternative = "t")
```

*Conclusión*. A un nivel de significancia de 0.05, existe suficiente evidencia estadística para rechazar la $H_0$. Por lo tanto, podemos afirmar que el dap mediano de la especie Aucatadijo es diferente al de la especie Shihuahuaco.

## Prueba Mood

$H_0: \theta_{Aucatadijo} = \theta_{Shihuahuaco}$

$H_1: \theta_{Aucatadijo} \neq \theta_{Shihuahuaco}$

$\alpha = 0.05$

```{r, echo = T, comment=NA, fig.align='center',fig.width=6,fig.height=4}
mood.test(Aucatadijo$dap,Shihuahuaco$dap, alternative = "t")
```
*Conclusión*. A un nivel de significancia de 0.05, existe suficiente evidencia estadística para no rechazar la $H_0$. Por lo tanto, podemos afirmar que la diferencia en la dispersión del diámetro a la altura del pecho de la especie Aucatadijo es igual al de la especie Shihuahuaco.

## Prueba Kruskal Wallis

$H_0: \text{El dap de las especies provienen de la misma distribución}$

$H_1: \text{El dap de las especies no provienen de la misma distribución}$

```{r, echo = T, comment=NA, fig.align='center',fig.width=6,fig.height=4}
kSamples::ad.test(dap$dap~dap$especie)

```
 
$H_0: Mediana_{Aucatadijo} = Mediana_{Bolaina} = Mediana_{Shihuahuaco} = Mediana_{Tornillo}$

$H_1: \text{Al menos una Mediana es diferente a las demás}$
 
```{r, echo = T, comment=NA, fig.align='center',fig.width=6,fig.height=4}
with(dap,kruskal(y = dap,trt = especie,alpha = 0.05,group = T,console = T))
```

## Prueba de la Mediana

$H_0: Mediana_{Aucatadijo} = Mediana_{Bolaina} = Mediana_{Shihuahuaco} = Mediana_{Tornillo}$

$H_1: \text{Al menos una Mediana es diferente a las demás}$

```{r, echo = T, comment=NA, fig.align='center',fig.width=6,fig.height=4}
with(dap,Median.test(y = dap,trt = especie,alpha = 0.05,group = T,console = T))
```

